臺灣新北地方法院民事判決
109年度家繼訴字第85號
原      告  許麗卿  


            許麗玲  


共      同
訴訟代理人  林聖鈞律師
被      告  許麗雲  


            許益榕  

共      同
訴訟代理人  張媁婷律師
            李宜真律師
            吳存富律師
上列當事人間請求確認房屋使用權存在事件，本院於民國111年8
月11日言詞辯論終結，判決如下：
    主  文
原告之訴駁回。
訴訟費用由原告負擔。　　
    事實及理由
壹、程序部分：
    按確認法律關係之訴，非原告有即受確認判決之法律上利益
    者，不得提起之，民事訴訟法第247條第1項定有明文。又所
    謂即受確認判決之法律上利益，係指法律關係之存否不明確
    ，原告主觀上認其在法律上之地位有不安之狀態存在，且此
    種不安之狀態，能以確認判決將之除去者而言（最高法院52
    年台上字第1240號判決意旨參照）。本件原告許麗卿、許麗
    玲主張其等分別就新北市○○區○○路○段000巷000號第3、4層
    樓房屋（下稱系爭房屋3、4樓）有事實上處分權，為被告所
    否認，致該法律關係存否並不明確，故原告認該私法上地位
    有不安之狀態，且得以確認判決予以除去。依前開說明，原
    告訴請確認系爭房屋3、4樓之事實上處分權存在，應有即受
    確認判決之法律上利益。
貳、實體部分：　　
一、原告主張：
　㈠訴外人許天文與許林寶貝為夫妻關係，並育有原告許麗卿、
    許麗玲及被告許麗雲、許益榕等4名子女。民國99年11月1日
    許天文過世，全體繼承人許林寶貝、許益榕、許麗雲、許麗
    卿及許麗玲就許天文之遺產簽立遺產分割協議書（下簡稱系
    爭協議書），其中第二條載明「座落新北市○○區○○段000000
    00地號，建號00000000，建物門牌新北市○○區○○路○段000巷
    000號（下稱系爭房屋）第壹、貳層樓房所有權全部由甲方
    （即許林寶貝）全部繼承，第壹、貳層樓房之使用權由甲方
    （即許林寶貝）與乙方（即被告許益榕、許麗雲）共同使用
    。房屋增建部分之第參層樓房之使用權全部由丙方之許麗卿
    使用。房屋增建部分之第肆層樓房之使用權全部由丙方之許
    麗玲使用。」，合先敘明。
　㈡原告近日接獲被告委託律師所發之存證信函通知，主張系爭
    房屋原為許林寶貝所有，後許林寶貝於106年2月21日將系爭
    房屋贈與予許麗雲、許益榕二人，故系爭房屋現為許麗雲、
    許益榕所共有，進而主張原告為無權占有使用中，並依所有
    權人之身分請求原告搬離系爭房屋，限原告於函到20日内出
    面協商後續搬離系爭房屋之事宜。惟查，系爭房屋4層樓房
    係由被繼承人許天文於78年10月9日商請委由原告許麗玲向
    彰化銀行貸款，並由許麗玲持續繳款15年房貸，總金額共合
    計新台幣6,554,761元興建完成。許天文生前亦曾親筆正式
    立下書據明謂：「父母本人所有權的房屋，父母有生之時，
    四(是）屬於父母兩方全權，也就是子女無權作主，現有銀
    行貸款金額，暫時由子女們共同分期還款，還款額四個子女
    支出不平均的金額多少，以後二三年後可以照數退還，父母
    已有作決定，現在居住第幾樓或第幾間家人大家適合同意即
    可，暫住幾年後如果須要換住處，可以大家再商量同意即可
    ，許天文本人字」，有許天文之親筆書據為證（原證8）。
    嗣於許天文過世後，全體繼承人復於99年11月1日簽立系爭
    協議書，綜上可知，系爭房屋之4層樓房分別由4名子女即許
    麗雲、許麗卿、許麗玲及許益榕每人各分配擁有其中一層樓
    房包含管理、居住、使用收益權能在内之事實上處分權，原
    則上1人1層，且如需換住樓層彼此商量同意即可，惟系爭房
    屋之實際所有權仍歸屬於母親許林寶貝所有。
　㈢106年間因許林寶貝聽憑其三女兒許麗玲將系爭房屋拿去向銀
    行設定抵押借貸金錢而衍生前案件即本院106年度訴字第309
    8號之爭訟案件，其他子女包含被告2人與許林寶貝商議為避
    免於涉訟期間，許林寶貝再聽憑許麗玲拿去向銀行設定抵押
    借貸金錢之暫時目的，故由許林寶貝以贈與之名義暫時將系
    爭房屋借名登記予被告2人。上開106年度訴字第3098號訴訟
    案件業已於107年2月7日成立調解筆錄且撤回全部訴訟終結
    在案；因此，上開有關暫時借名登記及名義上之贈與行為，
    其法律關係業已因前案件之終結而顯然已無存在之必要，故
    許林寶貝依法以台北北門郵局2801號存證信函通知被告2人
    終止借名登記契約關係在案，亦已提起另案訴訟（本院109
    年度重訴字第764號塗銷所有權移轉登記等）在案。從而，
    依系爭協議書所載，原告2人至少有對於系爭該層樓房之「
    使用權」存在應無疑義。
　㈣又系爭協議書業經證人許林寶貝到庭具結證其確屬真正，並
    於回答問題（為何還要再寫一、二樓跟三、四樓的使用權？
    ）時明確證稱：「一、二樓都是我的名字，大家都可以住，
    三、四樓一人住一樓。」，且於回答問題（當時協議人有何
    人？）時亦明確證稱：「原告許麗卿、原告許麗玲、被告許
    麗雲、證人許林寶貝，被告許益榕也有。」，並於（提示原
    證1之遺產分割協議書）問第二條之後段「房屋增建部分之
    第三層樓房之使用權全部由丙方之許麗卿使用，房屋增建部
    分之第四層樓房之使用權全部由丙方之許麗玲使用」這是全
    部繼承人都同意使用嗎?）時明確證稱：「對。」，並且於
    回答問題（78年時房子是否有再重新建造？）時亦明確證稱
    ：「有，…，原告許麗卿住三樓貸款是三樓繳三樓，原告許
    麗玲住四樓住四樓的繳四樓。」，更明確證稱：「大家同意
    蓋的」等語，益加證明原告所主張之事實為真正。
　㈤聲明：1.確認原告許麗卿對於新北市○○區○○路0段000巷000號
    房屋增建部分之第參層樓房有管理及使用收益之事實上處分
    權存在。2.確認原告許麗玲對於新北市○○區○○路0段000巷00
    0號房屋增建部分之第肆層樓房有管理及使用收益之事實上
    處分權存在。
二、被告答辯略以：
  ㈠被告交付原告印章，係為將兩造父親許天文遺產中之系爭房
    屋，過戶予兩造之母親許林寶貝（即系爭協議書第一條所載
    内容），為求辦理之便利性且兩造亦為家人，被告始將印章
    交予原告辦理相關登記，渠料原告竟未經被告之授權，自行
    於系爭協議書上增加第二條之内容，並以被告名義用印，自
    屬無權代理之行為，依據民法第170條之規定，該内容對被
    告不生效力。且由證人許林寶貝之證述可知，其對於系爭協
    議書如何簽訂及用印之情形，已不具有明確之記憶，自不得
    僅僅以證人之證詞作為被告有同意由原告就系爭協議書第二
    條之内容為表示同意之意思表示，而原告亦無提出其他事證
    足以證明被告親自於系爭協議書上用印，或有授權原告於系
    爭協議書上用印，被告許麗雲、許益榕已對該無權代理行為
    拒絕承認，揆諸前揭法文意旨及最高法院85年台上字第963
    號民事判決等實務見解，該無權代理行為對於被告二人不生
    效力，故原告依照原證1之遺產分割協議書第2條後段而主張
    具有系爭建物三樓及四樓使用權，要非可採。
  ㈡系爭協議書第一條、第二條前段係全體繼承人就系爭房屋所
    有權歸屬如何所為之約定，全體繼承人合意由許林寶貝單獨
    所有，此部分係屬全體繼承人間之遺產分割協議；而系爭協
    議書第二條後段之協議内容，則係全體繼承人依上述遺產分
    割協議將系爭房屋劃歸許林寶貝單獨所有後，許林寶貝如何
    分配系爭房屋各該樓層之使用方式之問題，與系爭協議書其
    他遺產協議内容係屬二事。揆諸最高法院18年台上字第1727
    號、19年上字第453號、39年台上字第1053號判例意旨參照
    ，系爭協議書第二條後段協議内容與其他遺產分割協議内容
    ，在文義上雖同載於一份文書，然系爭協議書第二條後段之
    協議内容與其他遺產分割内容實則各自獨立，其效力如何應
    個別認定之。系爭房屋乃由訴外人許林寶貝一人繼承，被告
    二人既無從交付系爭房屋增建部分之第三、四層樓予原告二
    人，自無與原告成立使用借貸契約之可能，是以系爭協議書
    第二條後段有關系爭房屋第三樓、第四樓之使用借貸契約成
    立於許林寶貝與原告許麗卿、許麗玲之間，核與被告許麗雲
    、許益榕無涉。
　㈢許林寶貝於106年2月6日將系爭房屋贈與予被告二人，有被證
    2公證書及經公證之贈與契約（下簡稱系爭贈與契約）可稽
    ，且原告許麗卿業於該公證書上簽名佐證，故被告乃系爭房
    屋之所有權人。原告所主張之系爭協議書第二條之内容，乃
    其等與訴外人許林寶貝間之債權債務關係，自不得以該債之
    關係對抗被告，其所主張顯無理由。雖原告陳稱系爭贈與契
    約實為借名登記云云，並以證人許林寶貝之證詞，作為系爭
    贈與契約有借名登記之理由，然查證人年事已高，除前後說
    詞不一外，又證人於被告向原告於另案提起遷讓房屋之訴後
    ，證人即由原告照顧，原告長時間與證人相處，極有可能影
    響證人之想法，故證人證詞之可信度甚低，實難僅憑此薄弱
    之證詞，逕認已經公證人以書面明文公證之系爭贈與契約，
    存有借名登記之法律關係，原告所主張實屬無據。
　㈣系爭房屋第三、四樓乃增建之建物，欲到達三、四樓之方式
    必須經過系爭房屋第一、二樓之内部，惟系爭房屋實為被告
    二人所有，倘若真有如系爭協議書第二條後段所載之約定内
    容，則被告二人基於所有權人之地位，得拒絕原告進入其所
    有之系爭房屋第一、二層樓之權利，則原告即無從到達系爭
    房屋第三、四樓，何來被告有使用系爭房屋第三、四層樓權
    利之有？系爭房屋當前之實際使用情況，乃原告許麗玲之子
    黃有祥住於二樓，原告許麗卿住於三樓，而被告許麗雲住於
    四樓，亦顯與被告主張依據之系爭協議書内容不相當，可見
    兩造間實無如原告所陳有所謂使用借貸之法律關係。末查，
    原告尚以兩造父親許天文所寫之切結書指稱兩造間就系爭房
    屋有使用借貸關係云云，惟查該切結書乃於民國78年12月20
    日所簽，乃許天文生前與其家人間就系爭房屋之使用約定，
    於其過世後，該契約書自無再拘束兩造之效果，原告欲以此
    切結書作為其有使用系爭房屋第三、四層樓之依據，顯無法
    律上意義。
　㈤聲明：原告之訴駁回。
三、本院之判斷：
　㈠按當事人主張有利於己之事實，就其事實有舉證之責任，民
    事訴訟法第277 條前段定有明文。本件原告許麗卿、許麗玲
    主張其等分別對系爭房屋3樓、4樓之事實上處分權存在乙節
    ，既為被告所否認，依上開說明，自應由原告就上開事實負
    舉證之責任。
　㈡經查，證人即兩造母親許林寶貝到庭證稱：「（問：（提示
    卷一第27頁遺產分割協議書）你有印象嗎？）知道，全部都
    是我繼承。」、「（問：三、四樓有約定由誰繼承嗎？）沒
    人繼承，都是我的名字。」等語（見本院卷第406頁），上
    開證人證述核與被告主張相符（見本院卷第377頁），堪認
    顯見兩造於協議分割許天文之遺產時，即已協議由許林寶貝
    取得系爭房屋3、4樓之事實上處分權。再者，許林寶貝嗣後
    於106年2月6日與被告2人簽立贈與契約書，約定許林寶貝就
    坐落新北市○○區○○路○段000巷000號房屋1樓、2樓及3樓（增
    建）、4樓半（增建）贈予被告許麗雲、許益榕2人，並由原
    告許麗卿擔任上開贈與契約之見證人等節，有被告所提臺灣
    臺北地方法院所屬民間公證人重慶聯合事務所公證書及贈與
    契約書在卷可稽（見本院卷第389至395頁），倘若兩造於協
    議分割許天文之遺產時，即已約定由原告許麗卿、許麗玲分
    別取得系爭房屋3、4樓之事實上處分權屬實，豈有嗣後原告
    許麗卿見證並默許許林寶貝將系爭房屋3樓之事實上處分權
    贈予被告2人之理，是原告上開主張，顯與常情不符，難認
    可採。而原告亦未提出其他證據以實其說，自應負舉證不足
    之責任。從而，原告請求確認其等分別就系爭房屋3、4樓之
    事實上處分權存在，即屬無據，不應准許。
四、本件判決之基礎已臻明確，兩造其餘之攻擊防禦方法、所提
    證據及聲請調查之證據，均經斟酌，核與判決之結果不生影
    響，爰不一一論述，附此敘明。
五、訴訟費用負擔之依據：家事事件法第51條、民事訴訟法第78
    條。 
中　　華　　民　　國　　111 　年　　9 　　月　　16　　日
                  家事法庭    法　官　楊朝舜
以上正本係照原本作成
如對本判決上訴，須於判決送達後20日內向本院提出上訴狀。如
委任律師提起上訴者，應一併繳納上訴審裁判費。
中　　華　　民　　國　　111 　年　　9 　　月　　16　　日
                              書記官　賴怡婷